【裁判字號】    98,小上,22
【裁判日期】    990226
【裁判案由】    清償借款
【裁判全文】
臺灣高雄地方法院民事判決              98年度小上字第22號
上  訴  人  丁○○
被上訴人    臺灣新光商業銀行股份有限公司
                      27、28、30樓
法定代理人  丙○○
被上訴人    新光行銷股份有限公司
法定代理人  乙○○
共      同
訴訟代理人  甲○○
上列當事人間請求清償借款事件，上訴人對於民國98年5月27日
本院鳳山簡易庭98年度鳳小字第124 號第一審判決提起上訴，本
院於民國99年2月4日言詞辯論終結，判決如下：
    主  文
原判決廢棄。
上開廢棄部分被上訴人在第一審之訴駁回。
第一、二審訴訟費用由被上訴人台灣新光商業銀行股份有限公司
負擔新台幣壹仟捌佰拾元，被上訴人新光行銷股份有限公司
負擔新台幣陸佰陸拾柒元。
    事實及理由
一、被上訴人起訴主張：上訴人前向訴外人巔峰電信股份有限公
    司（下稱巔峰公司）購買電信通訊商品，價款為新台幣（下
    同）96,000元，上訴人並與被上訴人新光行銷股份有限公司
    （原名誠泰行銷公司，下稱新光行銷公司）約定，由被上訴
    人新光行銷公司向被上訴人台灣新光商業銀行股份有限公司
    （原名誠泰銀行，下稱新光銀行）申請消費性貸款96,000元
    後，以貸得金額支付予巔峰公司，被上訴人新光行銷公司應
    代上訴人以每月1 期、分24期、每期給付4,000 元之方式向
    被上訴人新光銀行清償貸款，再由上訴人每期給付4,000 元
    予被上訴人新光行銷公司。被上訴人新光行銷公司代上訴人
    向被上訴人新光銀行辦理貸款後，被上訴人新光行銷公司之
    徵信人員亦曾撥打電話向上訴人確認貸款內容。上訴人與被
    上訴人新光銀行間已有96,000元消費性貸款契約之合意。被
    上訴人新光銀行亦核撥貸款96,000元至被上訴人新光行銷公
    司指定之帳戶，並由被上訴人新光行銷公司支付巔峰公司，
    詎上訴人僅繳納9 期分期款共36,000元，自民國94年10月8
    日起即未依約清償，已喪失期限利益，分期清償之債務視為
    全部到期，尚積欠被上訴人新光銀行60,000元。嗣被上訴人
    新光銀行將其對上訴人之消費借貸債權於44,000元之範圍內
    讓與被上訴人新光行銷公司，並以本件起訴狀繕本作為通知
    上訴人債權讓與之事實；故上訴人分別積欠被上訴人新光行
    銷公司44,000元、被上訴人新光銀行16,000元。爰依消費借
    貸及債權讓與之法律關係提起本訴，並於原審聲明：上訴人
    應給付被上訴人新光銀行16,000元、給付被上訴人新光行銷
    公司44,000元，及均自94年11月9 日起至清償日止，按週年
    利率5%計算之利息。
二、上訴人則以：被上訴人係向巔峰公司購買電信通訊商品，約
    定以分期繳款予被上訴人新光行銷公司之方式給付貨款，未
    曾向被上訴人新光銀行銀行辦理貸款。上訴人填寫之申請表
    雖有記載上訴人委由被上訴人新光行銷公司向被上訴人新光
    銀行申請消費性貸款以支付商品總價款；然上訴人未曾授與
    代理權予被上訴人新光行銷公司，事後被上訴人新光銀行之
    徵信人員撥打電話予上訴人時，亦僅詢問上訴人是否曾向巔
    峰公司購買商品，而未提及消費性貸款契約之內容，是上訴
    人與被上訴人新光銀行就消費性貸款契約之意思表示並未合
    致，自不生效力。尤其，上訴人未於法定期間內審閱申請表
    之內容，申請表記載之委任條款應不構成上訴人與巔峰公司
    間之買賣契約內容。此外，申請表背面之消費性商品貸款契
    約書第15條記載上訴人僅能向巔峰公司主張商品或服務契約
    上責任，而不得向被上訴人請求之免責約定，對上訴人顯失
    公平，依民法第247 條之1 規定，應屬無效。被上訴人既因
    與巔峰公司合作而擴大營業範圍，實質上被上訴人與巔峰公
    司為利益共同體，上訴人自得以對抗巔峰公司之事由對抗被
    上訴人。倘認上訴人於申請書表示委任被上訴人新光行銷公
    司代為給付價款予巔峰公司，亦係委任其分期、按期給付，
    被上訴人新光行銷公司一次將所有分期款項全部給付巔峰公
    司，已超過授權範圍，被上訴人新光行銷公司不得請求其代
    償部分等語為辯；並於原審聲明：(一)原告之訴駁回。(二)願供
    擔保請准宣告免為假執行。
三、原審審理結果，認被上訴人之請求為有理由，判決上訴人應
    給付被上訴人新光銀行16,000元、給付被上訴人新光行銷公
    司44,000元，及均自民國94年11月9 日起至清償日止，按週
    年利率百分之20計算之利息。上訴人不服，提起上訴，除援
    用原審之主張及陳述外，並於本院補陳：(一)原審未依消費者
    保護法（下稱消保法）第11條之規定，就申請書之定型化契
    約條款，為有利於消費者之解釋，實有違背法令之情事。(二)
    被上訴人主張系爭消費借貸關係成立之唯一證據，僅有申請
    表。然申請表之內容明確為上訴人與巔峰公司簽訂分期付款
    買賣契約，原判決也認為被上訴人並非買賣契約之當事人，
    卻認定被上訴人新光行銷公司接受巔峰公司的委託代為向被
    上訴人新光銀行辦理貸款，然上訴人與被上訴人新光行銷公
    司間並無委任契約關係，原審不依證據判決，顯然違法。(三)
    原判決不審究被上訴人是否依據消保法第11條之1 、第12條
    辦理，亦不審酌申請書有無違背上開規定，原判決依據申請
    書之內容為判決，當然違背法令。(四)被上訴人所主張之委任
    契約隱藏在上訴人與巔峰公司之分期付款買賣契約中，委任
    人與被委任人並無委任契約之合意，申請書之委任條款當然
    無效，原判決以之為判決基礎，自屬違背法令。並於本院聲
    明：(一)原判決廢棄。(二)前開廢棄部分，被上訴人第一審之訴
    駁回。被上訴人則聲明：上訴駁回。
四、本件爭點：
  (一)原判決有無違背法令？
  (二)如有違背法令，被上訴人請求上訴人清償借款，有無理由？
五、得心證理由：
  (一)原判決有無違背法令？
    1.按對於小額程序第一審判決之上訴，非以其違背法令為理
      由，不得為之民事訴訟法第436 條之24第2 項定有明文。
      所謂判決違背法令，依同法第468 條規定，係指判決不適
      用法規或適用不當者而言。又依時間、空間劃定之外界及
      人類精神生活所生事件之狀態存在與否，屬於事實問題，
      而該事實是否合於法規所定抽象觀念之判斷，即就事實加
      以法律效果之評價，應屬法律問題。例如確定意思表示之
      方法及其內容，為事實問題，該意思表示就屬要約或承諾
      ，則為法律問題。次按當事人互相表示意思一致者，無論
      其為明示或默示，契約即為成立，民法第153 條第1 項定
      有明文，所謂互相表示意思一致，係指「要約」與「承諾
      」二者意思表示一致之事實。又按稱委任者，謂當事人約
      定，一方委託他方處理事務，他方允為處理之契約；稱消
      費借貸者，謂當事人一方移轉金錢或其他代替物之所有權
      於他方，而約定他方以種類、品質、數量相同之物返還之
      契約，民法第474 條、第528 條亦分別明定。委任契約之
      成立，必須委任人委託他方處理事務、他方允為處理之意
      思表示一致，始能成立。末按代理權係以法律行為授與者
      ，其授與應向代理人或向代理人對之為代理行為之第三人
      ，以意思表示為之，民法第167 條亦有明文。
    2.原審為被上訴人勝訴之判決，無非以：依被上訴人提出之
      上訴人填載之申請表，於(1)抬頭即註明「誠泰行銷」；(2)
      背面亦將「消費性商品貸款契約書」及「分期付款買賣契
      約書」條文並列；(3)下方所列約定事項欄第1.2.3.項分別
      為下列記載：「1.申請人（即上訴人）同意委由誠泰行銷
      公司代為向誠泰銀行申請消費性商品貸款，用以支付其向
      經銷商（即巔峰公司）購買商品之分期付款總價款，惟誠
      泰商業銀行保有貸款核准與否之權利；2.上訴人之申請經
      誠泰商業銀行核准，上訴人同意依約按期還款予誠泰行銷
      公司，並委由誠泰行銷公司代上訴人向誠泰銀行清償貸款
      ；3.上訴人同意並授權誠泰商業銀行，得於巔峰公司備齊
      各項撥款文件並經審核無誤後，逕行將准貸款項撥付誠泰
      行銷公司指定之帳戶內，再由誠泰行銷公司轉撥入巔峰公
      司指定之帳戶內，絕無異議等詞；(4)準此，依前揭申請表
      內容，足認上訴人於填載該申請表時已同意被上訴人新光
      行銷公司以上揭約定事項辦理分期清償之消費借貸關係。
      復參以誠泰銀行之消費貸款部門徵信人員，於93年11月25
      日撥打載於申請表上上訴人所提供之電話予上訴人為貸款
      徵信時，明確告知上訴人來電者為誠泰銀行消貸部門，並
      詢問「您在巔峰電信有申請亞太行動辦理分期貸款」、「
      您是分24一期繳2,000 元」、「您的簽名是本人簽的嗎？
      」等語，均經上訴人肯認，上訴人當時並未質疑來電者為
      何非巔峰公司人員，亦未向來電者表示未曾向銀行借款，
      雖徵信人員誤述被告申辦分期繳款內容，亦未辨識上訴人
      錯述其身分證統一編號，惟此係銀行人員徵信失誤所應承
      擔之風險，並不影響被告因填載上揭申請書授權誠泰行銷
      公司與誠泰銀行建立之消費借貸法律關係因意思表示一致
      成立之法律效果。況且，上訴人已依約還款9 期，金額共
      計36,000元，益證兩造間債權債務關係存在。從而，本件
      被上訴人請求上訴人給付被上訴人新光銀行16,000元、給
      付被上訴人新光行銷公司44,000元，及均自94年11月9 日
      起至清償日止，按週年利率20% 計算之利息，核與其提出
      之代償證明書、繳款明細表相符，是被上訴人之請求為有
      理由，應予准許等詞，為其判斷之基礎。
    3.依申請書之文義，其上雖有記載「誠泰行銷」字樣，惟亦
      記載「誠泰行銷股份有限公司及誠泰商業銀行保留最終核
      准或受讓與否之權利」，上訴人填載申請書固為原審所認
      定之事實，然申請書性質上應僅為上訴人之要約。又申請
      書上除了巔峰公司蓋章簽署外，並無新光行銷公司之簽章
      ，巔峰公司亦非以新光行銷之代理人名義為之，申請書上
      巔峰公司簽章之效力，自不及於新光行銷公司，新光行銷
      公司即非申請書之當事人。又申請書上雖有記載「委由誠
      泰行銷公司代上訴人向誠泰銀行申請消費性貸款」等語，
      然被上訴人新光行銷公司既非申請書之當事人，應不能以
      申請書認定上訴人已對被上訴人新光行銷公司為授與代理
      權之意思表示，亦難認定上訴人與被上訴人新光行銷公司
      間已有上開委任事項之意思表示已有合致，已生委任契約
      之效力。上訴人與被上訴人新光行銷公司間之委任契約既
      尚未成立、生效，又無授與代理權之情形。被上訴人新光
      行銷公司並無權限代上訴人向被上訴人新光銀行辦理消費
      性貸款，其向被上訴人新光行銷公司辦理貸款，既為上訴
      人所否認，自屬無效。被上訴人新光行銷公司嗣雖以申請
      書向被上訴人新光銀行申請貸款，然被上訴人新光銀行之
      徵信人員以電話向上訴人核對資料時，所陳述之貸款金額
      及分期金額，亦與申請書不符，乃原審所肯認知事實，據
      此尚難僅以申請表，認定上訴人與被上訴人新光銀行間有
      消費借貸之成立。原審依其所認定之事實，對於上訴人與
      被上訴人新光銀行間消費借貸契約成立與否法律效果之認
      定，尚有未恰，自有適用法律不當之判決違背法令情形。
    4.上訴人已還款9 期，金額共計36,000元，雖為原審所認定
      之事實，然依上訴人於原審提出之巔峰電信申請表載明「
      標的物之債權隨同讓予誠泰行銷股份有限公司，僅同意依
      照約定，一經使用或訂購商品，逕向誠泰銀行行銷股份有
      限公司給付各分期款項」。是以，上訴人還款9 期，不無
      可能係因此份申請表之約定所為，尚難遽予認定上訴人與
      被上訴人新光銀行間有消費借貸契約之成立。
  (二)如有違背法令，被上訴人起訴主張有無理由？
    被上訴人主張上訴人與被上訴人新光銀行間96,000元之消費
    性商品貸款契約既無法認定已成立，則被上訴人新光銀行縱
    使撥款96,000元至被上訴人新光行銷公司指定之帳戶，對於
    上訴人亦不生效力。上訴人對於被上訴人新光銀行自不負有
    借款債務。是以，被上訴人請求上訴人清償借款，自無理由
    。
六、綜上所述，被上訴人依據消費借貸及債權讓與之法律關係，
    請求上訴人給付被上訴人新光銀行16,000元、給付被上訴人
    新光行銷公司44,000元，及均自94年11月9 日起至清償日止
    ，按週年利率百分之20計算之利息，為無理由，應予駁回。
    原審就此部分為上訴人敗訴之判決，並依職權宣告假執行，
    即有未洽，上訴意旨指摘原判決違背法令，求予廢棄改判，
    為有理由，應由本院廢棄原判決，並改判如主文第2 、3 項
    所示。
七、據上論結，本件上訴為有理由，依民事訴訟法第436 條之32
    第2 項、第450 條、第78條、第436 條之19第1 項，判決如
    主文。
中    華    民    國    99    年    2     月    26    日
                  民事第三庭    審判長法  官  朱玲瑤
                                      法  官  李嘉益
                                      法  官  陳宛榆
以上正本係照原本作成。
本判決不得上訴。
中    華    民    國    99    年    2     月    26    日
                                      書記官  周耿瑩

司法院資訊處製作；財團法人民間司法改革基金會備份。
